臺灣高等法院民事判決　　　　　　　　　100年度上字第850號
上　訴　人　鄭博陽
　　　　　　鄭兆谷
共　　　同
訴訟代理人　鄭生金
被　上訴人　楊欽明兼楊擲濱、.
　　　　　　楊欽文兼楊擲濱、.
　　　　　　楊玉燕
　　　　　　楊錦雀
　　　　　　楊桂芳
　　　　　　楊玉梅
共　　　同
訴訟代理人　洪大明律師
複　代理人　廖信憲律師
上列當事人間因租佃爭議事件，上訴人對於中華民國100年6月23
日臺灣新竹地方法院99年度訴字第393號第一審判決提起上訴，
經本院於100年11月8日言詞辯論終結，判決如下：
    主  文
原判決廢棄。
被上訴人在第一審之訴駁回。
第一、二審訴訟費用由被上訴人負擔。
    事實及理由
甲、程序方面：
    本件原審共同原告楊彩雲於民國（下同）100年6月22日死亡
    ，而被上訴人楊欽文、楊欽明為其繼承人，並依民事訴訟法
    第175條第1項規定，聲明承受訴訟（見本院卷第24頁），有
    戶籍謄本及繼承系統表在卷可稽（見本院卷第34至36頁），
    經核並無不合，應予准許。
乙、實體方面：
一、被上訴人起訴主張：新竹縣竹北市○○段862地號土地（重
    劃前為麻園段190地號，下稱862地號土地）為被上訴人楊桂
    芳、楊錦雀、楊玉燕、楊玉梅、楊欽文、楊欽明及楊彩雲（
    已，由楊欽文、楊欽明承受訴訟）7人所有；新竹縣竹北
    市○○段1639地號土地（重劃前為麻園段187地號，下稱163
    9地號土地，與862地號土地合稱系爭土地）則為楊桂芳、楊
    錦雀、楊玉燕、楊玉梅及原審共同原告楊擲濱（已，由楊
    彩雲、楊欽文、楊欽明承受訴訟）5人所有。系爭土地於59
    年間出租予上訴人之被繼承人鄭福田，並訂有麻園字第88號
    私有耕地三七五租約（下稱系爭耕地租約）；嗣鄭福田於93
    年4月5日死亡，上訴人即因繼承而成為系爭土地之承租人，
    惟上訴人並未自任耕作，而係均交由訴外人鄭生金耕作；且
    97、98年度亦未曾繳納租金達2年總額，按耕地三七五減租
    條例第16條第1、2項或第17條第1項第3款規定，系爭耕地租
    約已歸於無效，或被上訴人得終止該耕地租約。為此請求確
    認兩造間就系爭土地之耕地租賃關係不存在，且上訴人應將
    862地號土地返還被上訴人等情。原審為被上訴人全部勝訴
    之判決，上訴人不服，提起上訴，被上訴人則聲明：(一)上訴
    駁回；(二)訴訟費用由上訴人負擔。
二、上訴人則以：系爭土地之租佃於38年時，係由上訴人之祖父
    鄭炳樹耕作繳租，鄭炳樹於58年過世後，由上訴人之祖母鄭
    曾玉英繼承，實際耕作者為上訴人之二叔鄭生金及鄭曾玉英
    ，惟因當時鄭曾玉英不識字，且鄭生金僅年約13歲，經家族
    協議後，由上訴人之父親鄭福田代表出名與地主楊擲濱、楊
    漢東簽訂系爭耕地租約，並代為繳租。嗣鄭曾玉英於84年過
    世後，即由鄭生金繼承系爭租佃權，是以鄭福田既未繼承系
    爭土地之租佃權，則上訴人自無因繼承而成為系爭耕地之承
    租人。事實上，鄭福田僅小時候有耕作過系爭土地，但約15
    、16歲時就外出工作而沒有耕作；又自65年起至97年間，均
    由鄭生金繳付系爭土地之租金予地主楊漢東，而地主楊漢東
    逝世後，亦由楊欽明續收租金，且原地主楊漢東亦曾同意由
    鄭生金耕作，否則為何97年之前都有收受鄭生金之租金並長
    達33年之久，但被上訴人卻於97年拒絕收受租金，是被上訴
    人主張積欠地租達2年以上，並無理由。再者，系爭土地亦
    無荒廢之情，實際耕作人鄭生金每年都有依法申請休耕及領
    取轉作金，並未有1年無耕作之情事等語，資為抗辯，並聲
    明：(一)原判決廢棄；(二)被上訴人在第一審之訴駁回；(三)訴訟
    費用由對造負擔。
三、兩造不爭之事實：
    (一)862地號土地原為楊桂芳、楊錦雀、楊玉燕、楊玉梅、楊
      彩雲、楊欽文、楊欽明7人共有；1639地號土地原為楊擲
      濱、楊桂芳、楊錦雀、楊玉燕、楊玉梅5人共有。惟楊擲
      濱於100年1月8日死亡後，其應有部分由楊彩雲、楊欽文
      、楊欽明繼承；又楊彩雲於100年6月22日死亡，其應有部
      分由楊欽文、楊欽明繼承。
    (二)系爭土地之承租人原為鄭柄樹，鄭柄樹於58年間死亡後，
      由其長子即鄭福田於59年間與被上訴人之被繼承人楊擲濱
      、楊漢東簽訂系爭耕地租約，其後亦以鄭福田之名義，續
      訂耕地租約迄97年12月31日；其間鄭福田於93年4月5日死
      亡，上訴人為其繼承人。
    (三)鄭福田於65年間遷居高雄市，並於66年7月11日將戶籍遷
      至高雄市○○區○○里○○鄰○○○路123號；鄭生金之戶
      籍自45年8月20日出生迄今，均設在新竹縣竹北市○○里○
      鄰○○○街108號（舊門牌為新竹縣竹北市麻園里7鄰63號
      ）。
    (四)上訴人未曾於862地號土地耕作，目前862地號土地之實際
      耕作者為鄭生金，而鄭生金就862地號土地自91年迄100年
      間均申請休耕、輪作。
    (五)1639地號土地上有一磚造建物，門牌號碼為新竹縣竹北市
      ○○○街108號，目前該建物之納稅義務人為鄭生金；163
      9地號土地上另有鄭生金於80年間搭蓋之鐵皮倉庫。
    (六)鄭生金曾寄發發票日為99年9月14日、面額新臺幣（下同
      ）1萬1,000元，作為系爭土地98年度租金之郵政匯票予楊
      欽明，惟遭楊欽明於99年10月8日以存證信函退還予鄭生
      金。
四、兩造爭執要旨：(一)本件被上訴人提起確認之訴有無即受確認
    判決之法律上利益？(二)被上訴人主張上訴人有耕地三七五減
    租條例第16條第1項不自任耕作之情形，租約無效，伊有權
    收回系爭耕地，有無理由？(三)被上訴人主張上訴人有耕地三
    七五減租條例第17條第1項第3款地租積欠達兩年之總額，被
    上訴人得終止租約，請求返還系爭耕地，有無理由？(四)系爭
    1639號建地，其租約是否存在？茲分述之：
    (一)被上訴人提起本件確認之訴，有即受確認判決之法律上利
      益：
      第按確認法律關係之訴，非原告有即受確認判決之法律上
      利益者，不得提起之，民事訴訟法第247條第1項前段定有
      明文；又民事訴訟法第247條所謂即受確認判決之法律上
      利益，係指因法律關係之存否不明確，致原告在私法上之
      地位有受侵害之危險，而此項危險得以對於被告之確認判
      決除去之者而言，故確認法律關係成立或不成立之訴，苟
      具備前開要件，即得謂有即受確認判決之法律上利益（最
      高法院42年台上字第1031號判例意旨參照）。本件被上訴
      人主張其與上訴人間就新竹縣竹北市○○段1639地號、麻
      園段862地號土地之耕地租賃關係不存在，惟為上訴人所
      否認，則兩造就系爭土地之租賃法律關係存否不明確，致
      被上訴人私法上之地位有受侵害之危險，並須以法院之判
      決始得除去，是被上訴人提起本件確認之訴，自屬有據，
      應予准許。
    (二)被上訴人主張上訴人有耕地三七五減租條例第16條第1項
      不自任耕作之情形，其租約無效，被上訴人有權收回系爭
      耕地云云，為無理由：
      被上訴人主張系爭2筆土地係以上訴人之被繼承人鄭福田
      名義續訂耕地租約，惟實際耕作人為上訴人之二叔鄭生金
      之事實，為兩造所不爭，被上訴人主張上訴人將系爭862
      地號耕地交由上訴人二叔鄭生金耕作，有不自任耕作之情
      事，租約為無效，伊有權收回耕地云云，經查：
      1.按「凡戶長出名承租之耕地，而由未分家之兄弟共同承
        耕，嗣後因分家關係，而將該租來之耕地分耕者，自應
        解為該戶長所訂租約，係自始以戶長資格代表未分家之
        兄弟全體所為之法律行為，其事後分耕，不僅與轉租情
        形有別，且應認為分耕人與出租人間，亦已發生租賃關
        係，無耕地三七五減租條例第16條所定轉租無效之適用
        」（最高法院52年度台上字第1014號判例參照）；次「
        按凡家長指定家屬代表全家訂約承租耕地後，因分家關
        係而將耕地分與原共同耕作之兄弟即現耕人，顯為共同
        耕作權亦即財產權之分配問題，與一般租賃權之轉讓或
        轉租之性質有間，且應認為受分現耕人與出租人間，亦
        已發生租賃關係，無耕地三七五減租條例第16條第1項
        、第2項規定之不自任耕作，而原訂租約無效之適用」
        （最高法院98年度台上字第1326號判決參照）。又「承
        租人應自任耕作」者，應包括其家屬在內，係指耕地三
        七五減租條例第16條第1項所稱之「承租人應自任耕作
        」者而言（最高法院71年台上字第2841號判例參照）。
      2.本件上訴人抗辯：「系爭耕地租約為上訴人之被繼承人
        鄭福田『出名』承租、實由上訴人二叔即訴外人鄭生金
        耕作」；及「鄭生金當時只有13歲，因長兄為父，所以
        由長兄鄭福田代表簽訂系爭租約等語（見本院卷第69頁
        ）。查：上訴人所舉證人即新竹縣竹北市麻園里里長陳
        俊宏到院證述：竹北市○○段862地號該筆田產是上訴
        人的祖先留下來，他們是佃農，我知道該田地是他祖先
        在耕作及居住，他祖先就是在那塊土地耕作，一直沒有
        改變，上訴人的父親鄭炳樹在該土地耕作很久，自何時
        開始耕作，我不清楚，不過我知道他父親是在耕作的時
        候死在田裡，當時我還是小孩子；我只知道有鄭炳樹在
        耕作，鄭炳樹的太太鄭曾玉英有幫忙耕作，他們夫妻一
        起耕作；後來鄭福田去南部，田放給鄭生金耕作；鄭炳
        樹在時，鄭炳樹耕作，鄭炳樹過世由鄭生金耕作，鄭福
        田去南部前有無幫忙耕作，我不清楚；我在小孩子的時
        候，鄭福田就去南部工作、娶妻，我實在不清楚鄭福田
        有無耕作等語（見原法院卷第281頁反面至282頁）。參
        酌上訴人之被繼承人鄭福田係於66年7 月11日將戶籍遷
        至高雄市○○區○○里○○鄰○○○路123 號（參不爭執
        事項第(三)點），鄭炳樹係鄭福田、鄭生金之被繼承人
        ，鄭生金有繼承系爭租賃關係之權利；系爭土地常年由
        鄭生金耕作；上訴人有關鄭福田代表締約及由鄭生金耕
        作之陳述，就上訴人與鄭生金間之關係而言，對上訴人
        不利，對鄭生金有利，惟一、二審上訴人均委任鄭生金
        為訴訟代理人，顯見上訴人較無利害關係，鄭生金對本
        件之關係較深切（按：鄭福田65年12月20日出具由鄭生
        金繼承耕作之同意書，見本院卷第62頁，因上訴人未證
        明真正；及陳俊宏之證明書為法庭外之陳述，均不採為
        證據），堪認鄭炳樹死亡後，由鄭福田代表訂約；及上
        訴人之被繼承人鄭福田與上訴人之二叔鄭生金迄66年始
        分家分戶，66年前確係同戶，且系爭耕地於原承租人即
        上訴人祖父鄭炳樹58年去世後，由上訴人之被繼承人鄭
        福田出面與被上訴人之被繼承人續訂租約，惟仍由同戶
        之家屬即上訴人祖母鄭曾玉英、上訴人二叔鄭生金耕作
        ，揆諸上開說明，本件應認並無不自任耕作情形。
      3.至於上訴人之被繼承人鄭福田於66年7月11日將戶籍遷
        至高雄市○○區○○里○○鄰○○○路123號以後，是否
        仍屬不自任耕作？
        (1)系爭耕地之原承租人為上訴人之祖父鄭炳樹，鄭炳樹
          於58年去世，鄭炳樹去世後，其繼承人依法有上訴人
          之被繼承人鄭福田，鄭炳樹之妻鄭曾玉英及上訴人之
          訴訟代理人鄭生金，因鄭曾玉英不識字，鄭生金才13
          歲，鄭福田則已成年，由其出名與被上訴人之被繼承
          人楊擲濱、楊漢東簽訂系爭租約，則鄭生金實質上亦
          為系爭租約之當事人，就鄭炳樹之繼承人而言，鄭生
          金亦應擁有系爭租約承租人之權利，鄭福田於66年7
          月11日搬出新竹縣後，其出名承租之系爭土地，由鄭
          生金繼續耕作，並無不合，亦非「不自任耕作」（最
          高法院98年度台上字第1326號判決參照）。
        (2)被上訴人楊欽明主張：「之前是我父親原告楊擲濱或
          我叔父楊漢東收取租金，後來才是我收取，直到我叔
          父80幾年去世以後，才由我收取租金。」「（80幾年
          開始收取租金是何人交給你？）是鄭生金來繳納，因
          為家人轉告說鄭福田搬去高雄前有交待，租金改由鄭
          生金來繳納。」「（所以你知道鄭福田已經搬去高雄
          ？）是的」（見原審卷第192頁反面-193頁），足見
          被上訴人亦知悉鄭福田、鄭生金內部情形；鄭福田搬
          離新竹縣後由鄭生金繼續耕作；鄭生金繼續繳租，被
          上訴人亦逐年收取租金而無異議。
      4.系爭耕地，自90年迄今辦理休耕，有休耕申報書，竹北
        市農會存摺影本等件為證（見原審卷第149頁-156頁）
        ，休耕係屬政府管控糧食生產之政策，上訴人依法申請
        休耕，並非不自任耕作（最高法院87年度台上字第1778
        號判決、80年度台上字第1415號判決參照）。
      5.基上，本件上訴人雖未親自耕作系爭耕地，但由其原有
        繼承權之叔父鄭生金繼續耕作，應認仍屬自任耕作，被
        上訴人以上訴人未自任耕作，認系爭租約無效，並不可
        採。
    (三)被上訴人主張上訴人有耕地三七五減租條例第17條第1項
      第3款地租積欠達兩年之總額，被上訴人得終止租約，請
      求返還系爭耕地，有無理由：
      本件被上訴人主張上訴人97、98年度未曾繳納租金達2年
      總額，依耕地三七五減租條例第17條第1項第3款之規定，
      被上訴人得終止租約云云。上訴人並不否認97、98年之租
      金被上訴人尚未收取，惟辯稱：上訴人97年有要向被上訴
      人繳租金，但被上訴人拒收，上訴人於99年9月14日有寄
      繳租金之匯票給被上訴人楊欽明，市政府調解時，也要給
      被上訴人，但被上訴人均不收等語（見原審卷第119頁反
      面）。經查被上訴人確實有收到1萬1,000元之郵政匯票，
      並以99年10月8日郵局存證信函退回上訴人，有郵政匯票
      及存證信函附卷可稽（見原法院卷第161頁-166頁），則
      上訴人並非故意積欠地租達二年之總額，實係被上訴人拒
      收所致，上訴人不負給付遲延責任（民法第234條、第235
      條參照）。又本件系爭租約並非無效，有如前述，被上訴
      人不得拒絕受領地租，被上訴人拒絕受領地租於法不合，
      其主張上訴人地租積欠達兩年之總額，合乎耕地三七五減
      租條例第17條第1項第3款，得終止租約之事由，洵屬無據
      ，不應准許。
    (四)系爭1639號建地之租約仍存在：
      經查，系爭1639地號土地位於系爭862地號耕地之西北方
      ，其地目為「建」，自上訴人之祖父鄭炳樹承租以來，均
      未做耕地使用，惟併同登記於系爭耕地租約內，其上有上
      訴人祖父鄭炳樹於46年左右興建面積82平方公尺之磚瓦屋
      ，及上訴人二叔鄭生金於80年搭蓋面積26平方公尺之鐵皮
      倉庫、面積10.8平方公尺之磚造圍牆，此為兩造所不爭執
      ，且經原法院履勘現場及囑託新竹縣竹北地政事務所測量
      屬實，有該院勘驗測量筆錄及竹北地政事務所100年5月2
      日北地所測字第1000002209號函檢附之土地複丈成果圖、
      系爭耕地租約、房捐繳納收據聯、戶稅繳納收據聯、稅籍
      資料、現場照片等件可憑（見原法院卷第239-242、245-2
      56、85、279、000-000-0、182-184頁），由此可知被上
      訴人之被繼承人併同出租地目為「建」之系爭1639地號土
      地供上訴人祖父鄭炳樹興建磚瓦屋，與系爭862地號耕地
      之出租存有附屬關係，且系爭2筆土地既約定於同一租約
      中，系爭862地號耕地之租賃關係存在，則有附屬關係之
      1639地號土地之租賃關係，亦同屬存在。
五、綜上所述，本件上訴人既無不自任耕作或地租積欠達2年之
    總額之情形。從而，被上訴人依耕地375減租條例第16條第1
    項、第17條第1項第3款主張系爭租約無效或得終止租約，請
    求確認系爭2筆土地之土地租賃關係不存在，並依民法第767
    條之規定求為判命上訴人返還系爭862地號耕地，為無理由
    ，不應准許，原審失察，遽予判決被上訴人勝訴，尚有未洽
    ，上訴論旨，執以前詞，指摘原判決不當，聲明廢棄改判，
    為有理由，爰將原判決廢棄改判。
六、本件判決基礎俱已臻明確，兩造其餘攻擊防禦方法及訴訟資
    料經本院審酌後，核與判決結果不生影響，無逐一論駁之必
    要，併此敘明。
七、據上論結，本件上訴為有理由，依民事訴訟法第450條、第
    78 條，判決如主文。
中    華    民    國   100    年    11    月    22    日
                  民事第十五庭
                      審判長法  官  林恩山
                            法  官  陳雅玲
                            法  官  郭松濤
正本係照原本作成。
如不服本判決，應於收受送達後20日內向本院提出上訴書狀，其
未表明上訴理由者，應於提出上訴後20日內向本院補提理由書狀
（均須按他造當事人之人數附繕本）上訴時應提出委任律師或具
有律師資格之人之委任狀；委任有律師資格者，另應附具律師資
格證書及釋明委任人與受任人有民事訴訟法第466條之1第1項但
書或第2項（詳附註）所定關係之釋明文書影本。
中    華    民    國   100    年    11    月    22    日
                            書記官  方素珍
附註：
民事訴訟法第466條之1（第1項、第2項）：
對於第二審判決上訴，上訴人應委任律師為訴訟代理人。但上訴
人或其他法定代理人具有律師資格者，不在此限。
上訴人之配偶、三親等內之血親、二親等內之姻親，或上訴人為
法人、中央或地方機關時，其所屬專任人員具有律師資格並經法
院認為適當者，亦得為第三審訴訟代理人。